ACORDAO-COMPLETO-2553077

ACÓRDÃO 9258/2022 ATA 41/2022 - PRIMEIRA CÂMARA

VISTOS, relatados e discutido estes autos relativos à auditoria financeira realizada nas contas de receitas, depósitos para interposição de recursos, bens móveis, provisões para curto prazo, presentes nas demonstrações contábeis do exercício de 2021 da Empresa Brasil de Comunicação (EBC) .
ACORDAM os ministros do Tribunal de Contas da União, reunidos em sessão da Primeira Câmara, diante das razões expostas pelo relator, em:
9.1. deixar de recomendar à Empresa Brasil de Comunicação, tendo em conta que a unidade jurisdicionada, dispõe-se a recalcular o valor da depreciação acumulada de seus bens móveis, bem como da depreciação apropriada no exercício de 2021; além de estarem em estudo os procedimentos necessários aos adequados registros contábeis referentes à conta 1.2.1.2.1.06.05 (depósitos para interposição de recursos) , além da apresentação em notas explicativas, das questões indicadas, nos termos do art. 16, parágrafo único, I, da Resolução-TCU 315/2020.
9.2. dar ciência deste acórdão à Empresa Brasil de Comunicação;
9.3. arquivar o presente feito, sem prejuízo de que a unidade técnica monitore o cumprimento das medidas acordadas, com fulcro no art.169, V, do RITCU.

RELATÓRIO DE AUDITORIA. Auditoria financeira na EBC

Primeira Câmara

Empresa Brasil de Comunicação S.A.

3. Interessados/Responsáveis: não há.

13.1. Ministros presentes: Benjamin Zymler (na Presidência), Walton Alencar Rodrigues (Relator) e Jorge Oliveira.

WALTON ALENCAR RODRIGUES

Acolho, como relatório, a instrução da SecexAdministração (peça 42) que contou com a anuência dos dirigentes da unidade (peças 43 e 44) .
1.	APRESENTAÇÃO
1.1.	O Tribunal de Contas da União (TCU) possui amplo mandato de fiscalização, atribuído diretamente pela Constituição Federal, para a realização de auditorias de natureza contábil, financeira, orçamentária, operacional e patrimonial, nos órgãos e entidades da Administração Pública Federal (APF) . 
1.2.	Em razão dessas atribuições, e tendo em consideração, ainda, a estratégia de fortalecimento da auditoria financeira no âmbito deste Tribunal, definida pelo Acórdão 3608/2014-TCU-Plenário, de relatoria do Ministro Aroldo Cedraz, a SecexAdministração propôs a realização da presente ação de controle, com a finalidade de verificar a confiabilidade das demonstrações contábeis (DC) da Empresa Brasil de Comunicação (EBC) .
1.3.	Não obstante essa intenção inicial, ante dificuldades operacionais, que serão oportunamente detalhadas, na definição do escopo da presente auditoria, estabeleceu-se como objeto a situação patrimonial, financeira e orçamentária, bem como outros elementos, avaliados, mensurados e reconhecidos pela administração da EBC, circunscritos às contas de depósitos para interposição de recursos (conta 121210605) , bens móveis (contas 123110102, 123110201, 123110405 e 123810100) , incluindo a respectiva depreciação, provisões a curto prazo (contas 217110100 e 217410100) e receitas (contas 433110100 e 433120100) , além das atividades, operações ou transações e atos de gestão subjacentes a essas contas.
1.4.	Nessa linha, e nos termos do art. 14, §4º, I e II, da Instrução Normativa TCU 84/2020, constituiu objetivo da presente fiscalização obter segurança razoável de que as referidas contas, relativamente às DC do exercício de 2021 da EBC, haviam sido elaboradas e apresentadas de acordo com as normas contábeis e o marco regulatório aplicáveis, como também se estavam livres de distorções relevantes e se as transações subjacentes aos registros delas e os atos de gestão dos responsáveis estavam de acordo com as leis, regulamentos e princípios de administração pública.
1.5.	Por segurança razoável, entende-se um alto nível de segurança, mas não uma garantia absoluta de que a auditoria, ainda que conduzida de acordo com as normas aplicáveis, detectaria, necessariamente, distorções ou não conformidades relevantes, entendendo-se essas por aquelas que individual ou conjuntamente influenciam, dentro de uma perspectiva razoável, as decisões tomadas com base nas DC auditadas, podendo ser decorrentes de fraudes ou erros.
1.6.	Destaca-se, todavia, que, na formação das conclusões referentes aos objetivos retromencionados, apesar da equipe ter levado em consideração os aspectos relevantes para formar a opinião, assim como as normas e procedimentos aplicáveis à auditoria financeira, por força das já mencionadas dificuldades operacionais, e nos termos do art. 28, parágrafo único, da Decisão Normativa 198/2022, deve-se registrar que as conclusões são restritas aos procedimentos executados, não caracterizando a presente fiscalização, um trabalho de asseguração razoável ou limitada.
2.	INTRODUÇÃO 
2.1.	Trata-se de auditoria financeira, autorizada por despacho do Relator, Ministro Walton Alencar Rodrigues, no TC Processo 003.666/2022-0, e realizada pela Secretaria de Controle Externo da Administração do Estado (SecexAdministração) , por meio da Diretoria de Fiscalização das Ações Estratégicas do Poder Executivo e Controle Interno (Diape) , nas contas relativas a depósitos para interposição de recursos (conta 121210605) , bens móveis, incluindo a respectiva depreciação acumulada (contas 123110102, 123110201, 123110405 e 123810100) , provisões para curto prazo (contas 217110100 e 217410100) e receitas (contas 433110100 e 433120100) , presentes nas demonstrações contábeis do exercício de 2021 da EBC.
Visão geral do objeto
2.2.	A EBC é uma empresa pública federal dependente, vinculada, por força do Decreto 10.395/2020, ao Ministério das Comunicações, organizada sob a forma de sociedade anônima de capital fechado, regida por seu estatuto, por sua lei de criação, Lei 11.652/2008, e demais normas de direito aplicáveis.
2.3.	Sucintamente, sua estrutura organizacional é composta por: i) Assembleia Geral; ii) Conselho de Administração e Diretoria Executiva (órgãos de administração superior) ; iii) Conselho Fiscal e Auditoria Interna (órgãos de fiscalização) ; iv) Comitês e Comissões; v) Órgãos de direção; e vi) Órgãos de Assessoramento aos Órgãos da Administração Superior (consultoria jurídica, secretaria executiva e ouvidoria) , como descrito na Figura 1, abaixo:
Figura 1 - EBC: Estrutura Administrativa

Fonte: Relatório de Gestão da EBC (2021) 
2.4.	O Conselho de Administração é o órgão colegiado de deliberação estratégica da EBC, responsável por exercer suas atribuições estatutárias considerando os interesses de longo prazo da Empresa, os impactos decorrentes de suas atividades na sociedade e no meio ambiente e os deveres de seus membros. O Conselho Fiscal é o órgão permanente de fiscalização, de atuação colegiada e individual. Já a Diretoria Executiva é o órgão executivo de administração, responsável por assegurar o funcionamento regular da EBC, em conformidade com a orientação geral traçada pelo Conselho de Administração.
2.5.	Além disso, a entidade possui seis diretorias: Presidência, Diretoria-Geral; Diretoria de Jornalismo; Diretoria de Conteúdo e Programação; Diretoria de Administração, Finanças e Pessoas e Diretoria de Operações, Engenharia e Tecnologia. A Figura 2, abaixo, descreve, resumidamente, a macroestrutura da empresa: 
Figura 2

Fonte: https://www.ebc.com.br/node/2404
2.6.	Em termos patrimoniais, verifica-se que a composição patrimonial da entidade, de acordo com o Balanço Patrimonial (BP) do quarto trimestre de 2021, totalizava R$ 569.897.761,51, distribuídos nos principais grupos de contas, como indicado na Tabela 1, abaixo
	TABELA 1

	EBC: PATRIMÔNIO TOTAL EM 2021

	GRUPO DE CONTAS
	SALDO (R$) 
	PARTICIPAÇÃO 

	  ATIVO
	569.897.761,51
	100%

	    ATIVO CIRCULANTE
	323.858.603,33
	57%

	    ATIVO NÃO CIRCULANTE
	246.039.158,18
	43%

	  PASSIVO
	569.897.761,51
	100%

	    PASSIVO CIRCULANTE
	130.080.622,65
	23%

	    PASSIVO NÃO CIRCULANTE
	8.079.829,39
	1%

	    PATRIMÔNIO LÍQUIDO 
	431.737.309,47
	76%

	Fonte: EBC - BP do 4º Trimestre de 2021

2.7.	Por outro lado, a receita operacional bruta da entidade, composta por receitas de serviços de comunicação e de serviços de agenciamento de publicidade legal, totalizou, no exercício de 2021, R$ 42.057.200,92, valor, aproximadamente, 3,69% inferior à receita operacional bruta do exercício de 2020, conforme demonstrado na Tabela 2, abaixo:
	TABELA 2
EBC: RECEITA OPERACIONAL BRUTA DA ENTIDADE

	RUBRICA
	VALOR
	VARIAÇÃO (%) 

		2021 (R$) 
	2020 (R$) 
	
	Receita operacional bruta
	 R$   42.057.200,92 
	 R$   43.666.537,21 
	-3,69%

	Serviços de comunicação
	 R$   36.358.021,08 
	 R$   36.939.198,47 
	-1,57%

	Serviços de agenciamento de publicidade legal
	 R$     5.699.179,84 
	 R$     6.727.338,74 
	-15,28%

	Fonte: EBC - DRE do 4º Trimestre de 2021

2.8.	Ainda em termos de receitas operacionais, observa-se a importância da participação do Tesouro Nacional na EBC, que, no exercício de 2021, segundo a DRE e Notas Explicativas da entidade, transferiu um total de R$ 463.633.795,60, dos quais R$ 61.474.902,70 proveem da Contribuição para Fomento da Radiodifusão Pública (CFRP) , criada pelo art. 32 da Lei 11.652/2008.
2.9.	Cabe registrar que a CFRP é uma contribuição devida por prestadores de serviços de comunicação (essencialmente) , cuja fiscalização, arrecadação, cobrança e recolhimento cabem à Agência Nacional de Telecomunicações (Anatel) , sendo, no mínimo, 75% dos recursos arrecadados pertencentes à EBC, conforme artigos 11, III, 32, §§1º e 7º, da Lei 11.652/2008.
2.10.	Relativamente as contas objeto da fiscalização, tem-se que, segundo o Plano de Contas Aplicado ao Setor Público - Federação 2021 (PCASP 2021) a conta de:
a)	depósitos para interposição de recursos (conta 121210605) : integra o ativo não circulante, no subgrupo realizável a longo prazo. Compreende os valores de depósitos e cauções efetuados e recebidos pela entidade para garantia de contratos, bem como para direito de uso, exploração temporária de bens ou de natureza judicial, depósitos compulsórios e demais recursos vinculados, realizáveis após os doze meses seguintes a data de publicação das demonstrações contábeis. Têm natureza devedora e registra os valores correspondentes a depósitos efetuados pela empresa para ingressar com recursos em ações no âmbito judicial.
b)	bens móveis (contas 123110102, 123110201, 123110405 e 123810100) : pertencente ao subgrupo imobilizado, do ativo não circulante, compreende o valor da aquisição ou incorporação de bens corpóreos, que tem existência material e que podem ser transportados por movimento próprio ou removidos por força alheia sem alteração da substância ou da destinação econômico-social, que constituam meio para a produção de outros bens ou serviços. Pode sofrer ajustes a títulos diversos, tais como: reavaliação, depreciação, redução ao valor recuperável ou até mesmo desreconhecimento do valor contábil. No âmbito da EBC, observa-se que os bens móveis sofrem ajustes provenientes de i) depreciação, conta que retrata a diminuição do valor dos elementos do ativo imobilizado, devido a desgastes pelo uso, ação da natureza ou obsolescência; bem como de ii) redução ao valor recuperável, conta que retrata o valor recuperável dos bens móveis, quando esse (o valor recuperável) for inferior ao valor líquido contábil.
c)	provisões a curto prazo (contas 217110100 e 217410100) : compreende os passivos de prazo ou de valor incertos, com probabilidade de ocorrerem no curto prazo, sendo, no caso da EBC, dividida em duas contas principais, i) provisões para indenização trabalhistas (conta 217110100) , que registra os passivos de prazo ou de valor incertos, relacionados a pagamento de reclamações trabalhistas, com probabilidade de ocorrerem no curto prazo; e ii) provisões para indenização cíveis (conta 217410100) , que registra os passivos de prazo ou de valor incertos, relacionados a pagamento de indenizações a fornecedores e clientes, com probabilidade de ocorrerem no curto prazo. 
d)	receitas (contas 433110100 e 433120100) : compreende as variações patrimoniais aumentativas auferidas com a exploração e venda de bens, serviços e direitos, que resultem em aumento do patrimônio líquido, independentemente de ingresso, segregando-se a venda bruta das deduções como devoluções, abatimentos e descontos comerciais concedidos
Objeto, objetivos e escopo de auditoria
2.11.	O objeto da presente auditoria foi a situação patrimonial, financeira e orçamentária, bem como outros elementos, avaliados, mensurados e reconhecidos pela administração da EBC, circunscritos às contas de depósitos para interposição de recursos (conta 121210605) , bens móveis (contas 123110102, 123110201, 123110405 e 123810100) , incluindo a respectiva depreciação, provisões a curto prazo (contas 217110100 e 217410100) e receitas (contas 433110100 e 433120100) , além das atividades, operações ou transações e atos de gestão subjacentes a essas contas.
2.12.	Nessa linha, e nos termos do art. 14, §4º, I e II, da Instrução Normativa TCU 84/2020, constituiu objetivo da presente fiscalização obter segurança razoável de que as referidas contas, relativamente às DC do exercício de 2021 da EBC, haviam sido elaboradas e apresentadas de acordo com as normas contábeis e o marco regulatório aplicáveis, como também se estavam livres de distorções relevantes e se as transações subjacentes aos registros delas e os atos de gestão dos responsáveis estavam de acordo com as leis, regulamentos e princípios de administração pública.
Exclusões de escopo
2.13.	Não integram o escopo da auditoria o exame: i) do Balanço Patrimonial, da Demonstração do Resultado do Exercício, da Demonstração das Mutações do Patrimônio Líquido, da Demonstração do Fluxo de Caixa e da Demonstração do Valor Adicionado do exercício de 2021 da EBC; ii) de contas diversas das contas de depósitos para interposição de recursos (conta 121210605) , bens móveis (contas 123110102, 123110201, 123110405 e 123810100) , incluindo a respectiva depreciação, provisões a curto prazo (contas 217110100 e 217410100) e receitas (contas 433110100 e 433120100) ; iii) das movimentações e saldos das contas retromencionadas, relativamente a exercícios diversos aos de 2021.
Metodologia e limitações inerentes à auditoria
2.14.		A auditoria foi conduzida de acordo com as normas brasileiras e internacionais de auditoria aplicáveis ao setor público, consistentes nas Normas Brasileiras de Contabilidade Técnicas aplicadas à Auditoria (NBC TA) , emitidas pelo Conselho Federal de Contabilidade (CFC) que são convergentes com as Normas Internacionais de Auditoria Independente (ISA) , emitidas pela Federação Internacional de Contadores (IFAC) ; Normas Internacionais das Entidades Fiscalizadoras Superiores (ISSAI) , emitidas pela Organização Internacional de Entidades Fiscalizadoras Superiores (INTOSAI) ; e Normas de Auditoria do Tribunal de Contas da União (NAT) . Nenhuma restrição significativa foi imposta aos exames.
2.15.	Tais normas requerem o cumprimento de exigências éticas, o exercício de julgamento e ceticismo profissionais, a aplicação do conceito de materialidade e a identificação e avaliação de riscos de distorção relevante nas demonstrações auditadas ou de desvio de conformidade relevante nas transações subjacentes, independentemente se causados por erro ou fraude, bem como a definição e a execução de procedimentos de auditoria que respondam a esses riscos, a fim de se obter segurança razoável, mediante evidência de auditoria suficiente e apropriada, para suportar as conclusões em que se fundamenta a opinião de auditoria.
2.16.		A fiscalização foi conduzida conforme os Termos do Trabalho de Auditoria (peça 4) e com a Estratégia Global de Auditoria (peça 41) , tendo sido obtido entendimento do controle interno relevante para planejar e executar os procedimentos mais apropriados à ação de controle, os quais incluíram inspeção documental, recálculo, procedimentos analíticos, indagações e uso de técnicas assistidas por computador.
2.17.	Os aspectos relevantes da metodologia aplicada na definição da Estratégia Global de Auditoria e no desenvolvimento e execução do Plano de Auditoria encontram-se detalhados no Apêndice A deste relatório.
2.18.	Devido às limitações inerentes à uma auditoria, em especial de natureza financeira, juntamente com as limitações inerentes ao controle interno, há um risco inevitável, porém reduzido, de que algumas distorções relevantes não tenham sido detectadas, mesmo que o trabalho tenha sido adequadamente planejado e executado de acordo com as normas de auditoria mencionadas.
Volume de Recursos Fiscalizados
2.19.	O montante de recursos envolvidos na presente fiscalização totaliza R$ 783.068.102,13, correspondente ao fluxo financeiro das contas específicas analisadas, referente no período de 1°/1/2021 a 31/12/2021.
Benefícios da fiscalização
2.20.	Entre os benefícios estimados desta fiscalização citam-se a melhoria das informações e registros contábeis da entidade, bem como a fidedignidade das demonstrações contábeis da empresa pública, mediante convergência aos padrões do Manual de Contabilidade Aplicado ao Setor Público, às orientações da Macrofunção Siafi e ao que dispõem a legislação pertinente à matéria.
2.21.	A comunicação preliminar das distorções à administração da EBC permitiu que a entidade se comprometesse a acatar o que fora recomendado pela equipe de auditoria, o que dispensou o encaminhamento das recomendações.
3.	ACHADOS DE AUDITORIA
Distorções de valores
A1 - Saldo inicial da conta de depreciação acumulada de bens móveis, conta 1.2.3.8.1.01.00, a maior, em pelo menos R$ 9.845.369,59, relativamente aos bens móveis controlados pelas contas 1.2.3.1.1.01.02 (aparelhos e equipamentos de comunicação) , 1.2.3.1.1.02.01 (equipamentos de tecnologia da informação e comunicação/TIC) , 1.2.3.1.1.04.05 (equipamentos de áudio, vídeo e foto) 
Situação encontrada
3.1.		Segundo registros do Sistema Integrado de Administração Financeira do Governo Federal (SIAFI) , o saldo inicial do exercício de 2021 da conta de depreciação acumulada (conta 1.2.3.8.1.01.00) dos aparelhos e equipamentos de comunicação (conta corrente 1.2.3.1.1.01.02) , equipamentos de tecnologia da informação e comunicação (conta corrente 1.2.3.1.1.02.01) e equipamentos de áudio, vídeo e foto (conta corrente 1.2.3.1.1.04.05) totalizava R$ 261.472.692,98 (peça 27) .
3.2.		Não obstante, o recálculo desse valor, a partir da base de dados fornecidas pela EBC (peça 28, p. 11- 331) , bem como da metodologia de depreciação adotada pela entidade, além das regras estabelecidas para a matéria, tanto pelo Manual de Contabilidade Aplicada ao Setor Público (MCASP, 8ª edição) , como pela Norma Brasileira de Contabilidade Técnica do Setor Público 7/2017 - Ativo Imobilizado (NBC TSP 07 - Ativo Imobilizado) , totaliza R$ 251.627.323,39, conforme discriminado na Tabela 1 constante no Anexo I do Relatório Preliminar (peça 29, p. 1-621) .
Critérios
3.3.		A situação encontrada desafia a Estrutura Conceitual para Elaboração e Divulgação de Informação Contábil de Propósito Geral pelas Entidades do Setor Público, aprovada pelo Conselho Federal de Contabilidade, no processo de convergência das normas brasileiras de contabilidade aos padrões internacionais, que exige que a informação contábil deve corresponder à representação fidedigna dos fenômenos econômicos que se pretenda representar (NBC TSP Estrutura Conceitual, itens 3.10 - 3.16) .
3.4.		Desafia, ainda, a NBC TSP 07 - Ativo Imobilizado, que estabelece o tratamento contábil para ativos imobilizados, de forma que os usuários das demonstrações contábeis possam discernir acerca do investimento da entidade nesses ativos, bem como suas variações; em especial os itens 76 a 78A dessa norma.
3.5.		Também não está de acordo com disposições constantes no MCASP, em especial nos itens 5.5, da Parte II, e 3.5.4, da Parte IV; bem como nas Macrofunções SIAFI 020315 - Conformidade Contábil e 020343 - Bens Móveis.
3.6.		Ressalta-se, por fim, que os fatos narrados destoam da melhor interpretação dos arts. 85 e 89 da Lei 4.320/1964, que determinam que a contabilidade deve evidenciar a composição patrimonial da entidade contábil.
Causa
3.7.		Erro no cálculo da depreciação dos bens móveis.
Efeitos
3.8.		O erro em questão superestimou o valor da depreciação acumulada dos bens móveis objeto das contas 1.2.3.1.1.01.02; 1.2.3.1.1.02.01 e 1.2.3.1.1.04.05, acarretando a redução do valor líquido do grupo do Ativo, além de significar uma redução do resultado da empresa ao longo do tempo, ante o cálculo a maior da depreciação devida.
Proposta de encaminhamento
3.9.		Recomendar à EBC, com fundamento no art. 11 da Resolução - TCU 315/2020, que reveja o cálculo da depreciação incidente sobre seus bens móveis, considerando as disposições contidas na NBC TSP 07 - Ativo Imobilizado, em especial os itens 76 a 78A; no MCASP, 8ª edição, em especial no item 5.5 da Parte II; bem como na Macrofunção SIAFI 020343 - Bens Móveis, promovendo, em sua contabilidade, os ajustes que se fizerem necessários.
Comentários dos gestores  (peça 38) 
3.10.	Em apertada síntese, a EBC afirmou que após análise do presente achado, posiciona-se pela procedência dos apontamentos e recomendações exaradas, indicando as seguintes providências já adotadas e a serem adotadas por ela para regularização da questão:
a)	foram realizadas reuniões técnicas com a empresa TOTVS S/A, responsável pelo Sistema de Patrimônio, por meio do qual é efetuado o cálculo da depreciação, considerando que o ajuste anterior, no sistema, não foi efetivo no exercício 2020. Dessa forma, serão ajustadas as fórmulas do cálculo da depreciação aplicando-se a taxa correspondente ao valor depreciável do bem, que resulta do valor de aquisição deduzido do seu valor residual;
 (grifos nossos) 
b)	foram iniciados estudos junto à empresa IBIAEON - Contabilidade, Consultoria Patrimonial, Avaliações e Informática Ltda, responsável pela realização do Inventário Anual e Teste de Recuperabilidade, além de prestar assessoramento patrimonial à EBC, a fim de definir o alcance temporal do ajuste, e ainda, se for o caso, a eventual submissão do tema à Secretaria do Tesouro Nacional - STN;
 (grifos nossos) 
c)	os valores referentes aos exercícios de 2020 e 2021, poderão ser contabilizados a débito das contas de depreciação acumulada (Ativo não Circulante) e a crédito da conta de ajustes de exercícios anteriores;
d)	os valores referentes ao exercício de 2022 poderão ser levados a débito de contas de resultado (Variação Patrimonial Diminutiva - VPD) e a crédito das contas de depreciação acumulada (Ativo não Circulante) ; e
e)	os ajustes serão objeto de registro em Nota Explicativa nas Demonstrações Financeiras.
Análise dos comentários dos gestores
3.11.	Analisando-se a resposta apresentada pela EBC, na fase de comentários dos gestores, observa-se que a referida empresa admitiu a existência de erro no cálculo da depreciação acumulada dos bens móveis, bem como concordou com a recomendação indicada pela equipe de auditoria para solução do problema, tendo, inclusive, já iniciado medidas aptas para saneá-lo.
3.12.	Ademais, observa-se que a resposta em questão foi assinada pelo gestor máximo da EBC (peça 38, p. 4) , estando, portanto, caracterizada a situação prevista no art. 16, parágrafo único, I, da Resolução-TCU 315/2020, disciplinada no art. 9º, §§1º e 2º, da Portaria-Segecex 9/2020, que permite a dispensa de formulação de propostas de deliberação, nos casos em que as unidades jurisdicionadas comprometemse a adotarem medidas corretivas, cujos resultados práticos seriam os pretendidos com a recomendação. 
Conclusão
3.13.	Ante o exposto, deixar de recomendar à EBC, com fundamento no inciso I do parágrafo único do art. 16 da Resolução-TCU 315, de 2020, tendo em conta que a unidade jurisdicionada dispõe-se a recalcular o valor da depreciação acumulada de seus bens móveis, promovendo os devidos registros ainda no exercício financeiro de 2022, sem prejuízo de que o TCU verifique a efetiva implementação e os impactos dela resultantes.
A2 - Depreciação apropriada no exercício de 2021, relativa aos bens móveis controlados pelas contas 1.2.3.1.1.01.02 (aparelhos e equipamentos de comunicação) , 1.2.3.1.1.02.01 (equipamentos de tecnologia da informação e comunicação/TIC) , 1.2.3.1.1.04.05 (equipamentos de áudio, vídeo e foto) , menor do que a devida em R$ 778.429,29.
3.14.	Segundo registros do Sistema Integrado de Administração Financeira do Governo Federal (SIAFI) , no exercício de 2021, a EBC apropriou, relativamente às contas de aparelhos e equipamentos de comunicação (conta 1.2.3.1.1.01.02) , equipamentos de tecnologia da informação e comunicação (conta 1.2.3.1.1.02.01) e equipamentos de áudio, vídeo e foto (conta 1.2.3.1.1.04.05) , o valor de R$ 10.329.907,43 (peça 27) .
3.15.	Não obstante, o recálculo desse valor, a partir da base de dados fornecidas pela EBC (peça 28, p. 11- 331) , bem como da metodologia de depreciação adotada pela entidade, além das regras estabelecidas para a matéria, tanto pelo Manual de Contabilidade Aplicada ao Setor Público (MCASP, 8ª edição) , como pela Norma Brasileira de Contabilidade Técnica do Setor Público 7/2017 - Ativo Imobilizado (NBC TSP 07 - Ativo Imobilizado) , totaliza R$ 11.108.336,72, conforme discriminado na Tabela 2 constante no Anexo I do Relatório Preliminar (peça 29, p. 622-1098) .
Critérios
3.16.	A situação encontrada desafia a Estrutura Conceitual para Elaboração e Divulgação de Informação Contábil de Propósito Geral pelas Entidades do Setor Público, aprovada pelo Conselho Federal de Contabilidade, no processo de convergência das normas brasileiras de contabilidade aos padrões internacionais, que exige que a informação contábil deve corresponder à representação fidedigna dos fenômenos econômicos que se pretenda representar (NBC TSP Estrutura Conceitual, itens 3.10 - 3.16) .
3.17.	Desafia, ainda, a NBC TSP 07 - Ativo Imobilizado, que estabelece o tratamento contábil para ativos imobilizados, de forma que os usuários das demonstrações contábeis possam discernir acerca do investimento da entidade nesses ativos, bem como suas variações; em especial os itens 76 a 78A dessa norma.
3.18.	Também não está de acordo com disposições constantes no MCASP, em especial nos itens 5.5, da Parte II, e 3.5.4, da Parte IV; bem como nas Macrofunções SIAFI 020315 - Conformidade Contábil e 020343 - Bens Móveis.
3.19.		Ressalta-se, por fim, que os fatos narrados destoam da melhor interpretação dos arts. 85 e 89 da Lei 4.320/1964, que determinam que a contabilidade deve evidenciar a composição patrimonial da entidade contábil.
Causa
3.20.		Erro no cálculo da depreciação dos bens móveis.
Efeitos
3.21.	O erro em questão subestimou o valor da depreciação apropriada no exercício de 2021, relativamente aos bens móveis objeto das contas 1.2.3.1.1.01.02; 1.2.3.1.1.02.01 e 1.2.3.1.1.04.05, acarretando a superavaliação do grupo do ativo (no exercício de 2021) , uma vez que a conta de depreciação acumulada recebeu menos créditos que o devido (para o exercício) , bem como a superavaliação do resultado do exercício, tendo em vista o reconhecimento a menor de despesas com depreciação.
Proposta de encaminhamento
3.22.	Recomendar à EBC, com fundamento no art. 11 da Resolução - TCU 315/2020, que reveja o cálculo da depreciação incidente sobre seus bens móveis, considerando as disposições contidas na NBC TSP 07 - Ativo Imobilizado, em especial os itens 76 a 78A; no MCASP, 8ª edição, em especial no item 5.5 da Parte II; bem como na Macrofunção SIAFI 020343 - Bens Móveis, promovendo, em sua contabilidade, os ajustes que se fizerem necessários.
Comentários dos gestores  (peça 38) 
3.23.	Em essência, a EBC apresentou a mesma resposta ao achado anterior.
Análise dos comentários dos gestores
3.24.	Ante a similaridade e, sobretudo, a vinculação do presente achado com o anterior, reitera-se, aqui, a análise firmada nos itens 3.11 a 3.12 deste relatório.
Conclusão
3.25.	Ante a similaridade e, sobretudo, vinculação do presente achado com o anterior, impõe-se manter a conclusão daquele caso, isto é, deixar de recomendar à EBC, com fundamento no inciso I do parágrafo único do art. 16 da Resolução-TCU 315, de 2020, tendo em conta que a unidade jurisdicionada dispõe-se a recalcular o valor da depreciação do exercício de 2021 incidente sobre seus bens móveis, promovendo os devidos registros ainda no exercício financeiro de 2022, sem prejuízo de que o TCU verifique a efetiva implementação e os impactos dela resultantes.
Distorções de classificação, apresentação ou divulgação
A3 - Registro de valores referentes a depósitos de interposição de recursos em conta diversa daquela específica para esse fim
Situação encontrada
3.26.	Valores dispendidos pela EBC, no âmbito de processos judiciais, nos termos de ofícios expedidos pela Consultoria Jurídica (Conju) da entidade, no total de R$ 6.435.205,89, conforme detalhado na Tabela 3, presente no Anexo I do Relatório Preliminar (peça 30, p. 11) , foram registrados nas contas 3.1.1.2.1.09.00 e 3.1.3.2.1.09.00, que registram despesas com remuneração a pessoal civil, quando deveriam ter sido registrados na conta 1.2.1.2.1.06.05, depósitos para interposição de recursos (peças 23-25) .
3.27.	Conforme esclarecimentos prestados pelo jurisdicionado, no curso dos trabalhos da auditoria, tais fatos se deram de forma pontual, em consequência de engano cometido no ato da indicação da situação utilizada no SIAFIWEB para a realização dos lançamentos; no caso, foi indicada a situação DFL011 - Despesa com Remuneração a Pessoal Civil - RGPS (registra a conta 3.1.1.2.1.09.09) , quando o correto teria sido a situação DSP925 - Despesas Efetuadas com Depósitos Judiciais, Convenção e para Recursos (peça 26) .
Critérios
3.28.	A situação encontrada desafia a Estrutura Conceitual para Elaboração e Divulgação de Informação Contábil de Propósito Geral pelas Entidades do Setor Público, aprovada pelo Conselho Federal de Contabilidade, no processo de convergência das normas brasileiras de contabilidade aos padrões internacionais, que exige que a informação contábil deve corresponder à representação fidedigna dos fenômenos econômicos que se pretenda representar (NBC TSP Estrutura Conceitual, itens 3.10 - 3.16) .
3.29.	Desafia, ainda, o Manual de Contabilidade Aplicada ao Setor Público, que estabelece que cada unidade que realize a gestão de recursos públicos seja responsável pela consistência dos registros e saldos das contas contábeis, bem como os reflexos causados nos respectivos demonstrativos, inclusive quanto à classificação (registro nas contas corretas) dos registros contábeis (MCASP, 8ª edição, item 3.5.4) .
3.30.	Além disso, também está em desacordo com a Macrofunção SIAFI 020315, que estabelece procedimentos relativos ao registro da conformidade contábil, que consiste na certificação de que as demonstrações contábeis geradas pelo SIAFI estão de acordo com a Lei 4.320/1964, com o MCASP e como Manual SIAFI.
3.31.	Ressalta-se, por fim, que os fatos narrados também não estão de acordo com a melhor interpretação dos arts. 85 e 89 da Lei 4.320/1964, que estabelecem que a contabilidade evidencie a composição patrimonial da entidade contábil.
Causa
3.32.	Erro de lançamento no ato de registro dos eventos de pagamento no SIAFI, tendo em vista que os eventos deveriam ter sido registrados em conta de ativo (conta 1.2.1.2.1.06.05) e o foram em contas de despesas (3.1.1.2.1.09.00 e 3.1.3.2.1.09.00) .
Efeitos
3.33.	O erro de classificação em questão refletiu um valor a menor no grupo do Ativo, da ordem de R$ 6.435.205,99, ante o não registro desse montante na conta 1.2.1.2.1.06.05, bem como uma diminuição do resultado do exercício de 2021, tendo em vista que tais valores foram registrados em contas de despesas.
Proposta de encaminhamento
3.34.	Recomendar à EBC, com fundamento no art. 11 da Resolução-TCU 315/2020, que regularize os lançamentos contábeis objetos dos ofícios listados na Tabela 3, presente no Anexo I do Relatório Preliminar (peça 30, p. 11) , a fim de que sua contabilidade evidencie, com fidedignidade, os fatos ocorridos no exercício de 2021.
Comentários dos gestores
3.35.	Em apertada síntese, a EBC afirmou que após análise do presente achado, posiciona-se pela procedência dos apontamentos e recomendações exaradas, indicando as seguintes providências já adotadas e a serem adotadas por ela para regularização da questão:
a)	o acerto do valor de R$6.435.205,99, representado pelos processos abaixo relacionados será realizado no exercício em curso, da seguinte forma:
	PROC EBC
	OFÍCIO
	PROCESSO JUDICIAL
	VALOR (R$) 

	0705/2020
	0253/2021/GJDCP/CONCT/CONJU/PRESI
	Civil
	8.721,44

	1472/2021
	0390/2021/GJDCP/CONCT/CONJU/PRESI
	Civil
	9.424,18

	0952/2020
	370/2021/GJTRA/CONJC/CONJU/PRESI
	Trabalhista
	44,26

	1597/2017
	113/2021/GJTRA/CONJC/CONJU/PRESI
	Trabalhista
	321.823,62

	1837/2019
	128/2021/GJTRA/CONJC/CONJU/PRESI
	Trabalhista
	149.745,35

	0163/2020
	285/2021/GJTRA/CONJC/CONJU/PRESI
	Trabalhista
	32.812,50

	1727/2018
	011/2021/GJTRA/CONJC/CONJU/PRESI
	Trabalhista
	199.858,34

	1727/2018
	260/2021/GJTRA/CONJC/CONJU/PRESI
	Trabalhista
	426.975,48

	1023/2019
	127/2021/GJTRA/CONJC/CONJU/PRESI
	Trabalhista
	35.984,56

	0791/2019
	247/2021/GJTRA/CONJC/CONJU/PRESI
	Trabalhista
	8.278,73

	1077/2011
	279/2021/GJTRA/CONJC/CONJU/PRESI
	Trabalhista
	183.763,89

	0493/2017
	262/2021/GJTRA/CONJC/CONJU/PRESI
	Trabalhista
	1.732.885,24

	1610/2018
	139/2021/GJTRA/CONJC/CONJU/PRESI
	Trabalhista
	10.558,97

	1444/2019
	012/2021/GJTRA/CONJC/CONJU/PRESI
	Trabalhista
	17.047,20

	1684/2018
	161/2021/GJTRA/CONJC/CONJU/PRESI
	Trabalhista
	926.715,37

	2174/2015
	015/2021/GJTRA/CONJC/CONJU/PRESI
	Trabalhista
	20.020,58

	1638/2018
	289/2021/GJTRA/CONJC/CONJU/PRESI
	Trabalhista
	267.959,30

	0289/2019
	100/2021/GJTRA/CONJC/CONJU/PRESI
	Trabalhista
	1.621.230,69

	0668/2018
	010/2021/GJTRA/CONJC/CONJU/PRESI
	Trabalhista
	92.945,22

	1693/2011
	169/2021/GJTRA/CONJC/CONJU/PRESI
	Trabalhista
	141.819,82

	1678/2019
	142/2021/GJTRA/CONJC/CONJU/PRESI
	Trabalhista
	57.073,84

	1862/2016
	115/2021/GJTRA/CONJC/CONJU/PRESI
	Trabalhista
	75.097,34

	2281/2016
	374/2021/GJTRA/CONJC/CONJU/PRESI
	Trabalhista
	15.560,56

	0422/2017
	429/2021/GJTRA/CONJC/CONJU/PRESI
	Trabalhista
	4.284,52

	1725/2019
	369/2021/GJTRA/CONJC/CONJU/PRESI
	Trabalhista
	48.935,01

	2743/2015
	377/2021/GJTRA/CONJC/CONJU/PRESI
	Trabalhista
	3.107,84

	0656/2020
	366/2021/GJTRA/CONJC/CONJU/PRESI
	Trabalhista
	19.768,91

	1819/2018
	013/2021/GJTRA/CONJC/CONJU/PRESI
	Trabalhista
	2.763,23

	TOTAL
	6.435.205,99

b)	caso haja processos cuja baixa contábil tenha sido solicitada pela CONJU EBC ainda no exercício de 2021, entende-se que não poderá ser efetuado novo registro contábil uma vez que a despesa foi contabilizada no seu período de competência; e
c)	para os demais processos o ajuste será contabilizado a débito da conta 1.2.1.2.1.06.05 - Depósito efetuado para interposição de recurso, tendo como contrapartida crédito na conta de exercícios anteriores.
d)	importa ressaltar que essas ações indicadas nos subitens 1.1. e 1.2., acima, serão registradas em Nota Explicativa nas Demonstrações Financeiras.
Análise dos comentários dos gestores
3.36.	Analisando-se as respostas da entidade, tem-se que a empresa pública ainda não tem bem definido quais processos judiciais tiveram baixa contábil em 2021 e quais ainda estão em andamento. No entanto, compromete-se a fazer essa distinção ainda neste exercício e, dessa forma, ajustar os registros contábeis para que aqueles processos que ainda não tiveram baixa contábil, remanejando o saldo para a conta de ativo 1.2.1.2.1.06.05 (Depósito para interposição de recursos) , refletindo, com fidedignidade, as demonstrações contábeis.    
3.37.	Quanto àqueles processos que já tiveram a baixa contábil no exercício de 2021, não será possível regularizar os respectivos registros passando os valores pela conta 1.2.1.2.1.06.05, já que tais valores foram, de forma equivocada, lançados diretamente nas contas de despesas destacadas no item situação encontrada (item 3.27.) 
3.38.	Tal fato, todavia, não afetou o resultado do exercício da EBC, posto que, ainda que tivessem sido realizados os lançamentos corretamente, com registros a débito na conta Depósito para interposição de recursos (1.2.1.2.1.06.05) e a crédito na conta Limite de Saque com Vinculação de Pagamento (1.1.1.1.2.20.01) , posteriormente, quando da baixa contábil dos processos judiciais, tais valores seriam contabilizados a crédito na conta Depósito para interposição de recursos (1.2.1.2.1.06.05) e a débito na conta desincorporação de ativos (3.6.5.1.1.01.00) , ou seja, uma conta do grupo das despesas seria afetada.
3.39.	Dessa forma, ainda que os lançamentos contábeis elencados no item 3.27. tenham sido classificados de forma inadequada, não houve distorções no resultado do exercício, uma vez tanto os lançamentos registrados corretamente, quanto aqueles que foram feitos de forma equivocada, culminam para registros em contas de despesa, ou seja, ambas as situações promovem o mesmo efeito no resultado do exercício, qual seja, uma diminuição do mesmo.
3.40.	No entanto, conforme o item 2 da manifestação da entidade fiscalizada, ela se compromete a registrar tais acontecimentos em notas explicativas das demonstrações contábeis, detalhando os fatos e se propondo a demonstrar as falhas que deram origens às distorções.
3.41.	Assim, se devidamente realizados os lançamentos contábeis de ajustes indicados e procedidos os registros nas notas explicativas mencionados, consideram-se as distorções de classificações detectadas no curso do presente trabalho devidamente sanadas.    
Conclusão
3.42.	A formulação de deliberação para caso específico pode ser dispensada com fundamento no inciso I do parágrafo único do art. 16 da Resolução-TCU nº 315, de 2020, caso, durante a execução da fiscalização ou nos comentários dos gestores, a equipe obtiver o comprometimento formal do gestor em adotar as medidas preventivas ou corretivas que seriam objeto da ciência ou da determinação, ou identificar que estão em estudo outros aprimoramentos capazes de proporcionar os resultados práticos pretendidos com a recomendação.
3.43.	A dispensa da formulação de deliberação ficará a critério da unidade técnica, que considerará a peculiaridade do caso com base em parâmetros como a relevância da deliberação e o risco da não implementação da medida que motivou a dispensa.
3.44.	Deixar de recomendar à Empresa Brasil de Comunicação (EBC) , com fundamento no inciso I do parágrafo único do art. 16 da Resolução-TCU 315, de 2020, tendo em conta que estão em estudo os procedimentos necessários aos adequados registros contábeis referentes à conta 1.2.1.2.1.06.05 (Depósito para interposição de recursos) , bem como destacados em notas explicativas às demonstrações do exercício de 2022, a serem concluídos até o final do presente exercício, sem prejuízo de que o TCU verifique a efetiva implementação e os impactos dela resultantes.
4.	CONCLUSÃO
4.1.	Trata-se de auditoria financeira nas contas relativas a depósitos para interposição de recursos (conta 121210605) , bens móveis, incluindo a respectiva depreciação acumulada (contas 123110102, 123110201, 123110405 e 123810100) , provisões para curto prazo (contas 217110100 e 217410100) e receitas (contas 433110100 e 433120100) , presentes nas demonstrações contábeis do exercício de 2021 da EBC.
4.2.	O objetivo da presente fiscalização foi o de obter segurança razoável de que as referidas contas, foram elaboradas e apresentadas de acordo com as normas contábeis e o marco regulatório aplicáveis, como também se estavam livres de distorções relevantes e se as transações subjacentes aos registros delas e os atos de gestão dos responsáveis estavam de acordo com as leis, regulamentos e princípios de administração pública.
4.3.	Segurança razoável é um alto nível de segurança, mas não uma garantia absoluta de que a auditoria, ainda que conduzida de acordo com as normas aplicáveis, detectaria, necessariamente, distorções ou não conformidades relevantes, entendendo-se essas por aquelas que individual ou conjuntamente influenciam, dentro de uma perspectiva razoável, as decisões tomadas com base nas DC auditadas, podendo ser decorrentes de fraudes ou erros. 
4.4.	Não obstante, destaca-se que na formação das conclusões referentes aos objetivos retromencionados, apesar da equipe ter levado em consideração os aspectos relevantes para formar a opinião, assim como as normas e procedimentos aplicáveis à auditoria financeira, tendo em vista que os trabalhos restaram circunscritos àquelas contas, por força do art. 28, parágrafo único, da Decisão Normativa 198/2022, tem-se que as conclusões são restritas aos procedimentos executados.
4.5.	Em termos de distorções de valores, identificou-se, por meio de recálculo, que (A1) o saldo inicial da conta de depreciação acumulada de bens móveis, conta 1.2.3.8.1.01.00, apresentava um valor maior do que devido; e que (A2) a depreciação desses mesmos bens móveis, apropriada no exercício de 2021, estava menor do que a devida. Já em termos de distorções de classificação, (A3) identificou-se que o jurisdicionado efetivou registros de valores referentes a depósitos para interposição de recursos em conta diversa daquela específica para esse fim. 
4.6.	Após analisar os referidos achados, a EBC, em resposta a comentários dos gestores, posicionou-se pela procedência dos apontamentos e recomendações, comprometendo-se a adotar medidas corretivas, cujos resultados práticos correspondem àqueles pretendidos com as recomendações que seriam feitas à entidade, de modo que, nos termos do art. 16, parágrafo único, I, da Resolução-TCU 315/2020, disciplinado, no âmbito da Segecex, por meio do art. 9º, §§1º e 2º, da Portaria-Segecex 9/2020, deixa-se de propor recomendações a respeito.
5.	PROPOSTA DE ENCAMINHAMENTO
5.1.	Ante o exposto, submetem-se os autos à consideração superior propondo, com fundamento no art. 16, parágrafo único, I, da Resolução-TCU 315/2020, disciplinado, no âmbito da Segecex, por meio do art. 9º, §§1º e 2º, da Portaria-Segecex 9/2020, deixar de recomendar à Empresa Brasil de Comunicação (EBC) , tendo em conta que a unidade jurisdicionada, dispõe-se a recalcular o valor da depreciação acumulada de seus bens móveis, bem como da depreciação apropriada no exercício de 2021; além de estarem em estudo os procedimentos necessários aos adequados registros contábeis referentes à conta 1.2.1.2.1.06.05 (depósitos para interposição de recursos) , além da apresentação em notas explicativas, das questões indicadas.
	É o relatório.

não há.

Não atuou.

AUDITORIA FINANCEIRA. EMPRESA BRASIL DE COMUNICAÇÃO. ERROS DE CÁLCULO NAS CONTAS RELATIVAS À DEPRECIAÇÃO. REGISTROS INDEVIDOS EM CONTAS CONTÁBEIS. ADOÇÃO DAS MEDIDAS CORRETIVAS PROPOSTAS. DISPENSA DE FORMULAÇÃO DE PROPOSTAS DE DELIBERAÇÃO, COM FUNDAMENTO NO INCISO I DO PARÁGRAFO ÚNICO DO ART. 16 DA RESOLUÇÃO-TCU 315, DE 2020. CIÊNCIA. ARQUIVAMENTO.

RELATÓRIO DE AUDITORIA (RA)

Secretaria de Controle Externo da Administração do Estado (SecexAdmin).

Trata-se de auditoria financeira realizada nas contas relativas a receitas, bens móveis, depósitos para interposição de recursos, provisões para curto prazo, presentes nas demonstrações contábeis do exercício de 2021 da Empresa Brasil de Comunicação (EBC) .
	A título de contextualização, destaco que a EBC é uma empresa pública federal dependente, vinculada, por força do Decreto 10.395/2020, ao Ministério das Comunicações, organizada sob a forma de sociedade anônima de capital fechado. Em termos patrimoniais, verifica-se que a composição patrimonial da entidade, de acordo com o Balanço Patrimonial do quarto trimestre de 2021, totalizava R$ 569.897.761,51.
Entre as receitas operacionais da empresa, em 2021, R$ 42.057.200,92 foram provenientes de serviços de comunicação e de agenciamento de publicidade legal e R$ 463.633.795,60 foram transferidos pelo Tesouro Nacional, sendo R$ 61.474.902,70 oriundos da Contribuição para Fomento da Radiodifusão Pública.
	Em relação aos achados de auditoria, identificou-se, por meio de recálculo, que o saldo inicial da conta de depreciação acumulada de bens móveis, conta 1.2.3.8.1.01.00, apresentava um valor maior do que o devido em R$ 9.845.369,59.  Esse erro superestimou o valor da depreciação acumulada dos bens móveis objeto das contas 1.2.3.1.1.01.02; 1.2.3.1.1.02.01 e 1.2.3.1.1.04.05, acarretando a redução do valor líquido do grupo do Ativo, além de significar uma redução do resultado da empresa ao longo do tempo.
	O segundo achado refere-se a erro de cálculo a menor da depreciação dos bens móveis, apropriada no exercício de 2021, em R$ 778.429,29. Esse erro aumenta o resultado do exercício na medida em que reduz as despesas com depreciação.
	Já em termos de distorções de classificação, apurou-se que a EBC efetivou registros de valores referentes a depósitos para interposição de recursos em conta diversa daquela específica para esse fim. Valores dispendidos pela empresa, no âmbito de processos judiciais, no total de R$ 6.435.205,89, foram registrados nas contas 3.1.1.2.1.09.00 e 3.1.3.2.1.09.00, que registram despesas com remuneração a pessoal civil, quando deveriam ter sido registrados na conta 1.2.1.2.1.06.05, depósitos para interposição de recursos.
A EBC, em resposta ao documento enviado pela equipe de auditoria, na fase procedimental intitulada "comentários dos gestores", concordou com os apontamentos e as recomendações propostas no relatório preliminar, comprometendo-se a adotar na íntegra as medidas corretivas propostas.
Nesse sentido, dado o baixo risco de controle envolvido, bem como as correções em andamento em relação ao recálculo e apropriação de seus bens móveis no exercício de 2021 e à correção dos registros contábeis referentes à conta 1.2.1.2.1.06.05 (depósitos para interposição de recursos) , com a elaboração das devidas notas explicativas das questões indicadas, acolho a proposta da unidade técnica em dispensar a formulação de deliberações, nos termos do art. 16, parágrafo único, I, da Resolução-TCU 315/2020, sem prejuízo de que a unidade técnica monitore o cumprimento das medidas acordadas.
Isso posto, voto por que este Tribunal aprove a minuta de Acórdão que ora submeto.
	TCU, Sala das Sessões, em 29 de novembro de 2022. 
WALTON ALENCAR RODRIGUES 
Relator